ACORDAO-COMPLETO-2513746

ACÓRDÃO 2147/2022 ATA 11/2022 - PRIMEIRA CÂMARA

VISTOS, relatados e discutidos estes autos de aposentadoria concedida pela Câmara dos Deputados,
ACORDAM os Ministros do Tribunal de Contas da União, reunidos em sessão da Primeira Câmara, diante das razões expostas pelo Relator, com fundamento no art. 71, inciso III, da Constituição Federal e nos arts. 1º, inciso V, e 39, inciso II, da Lei 8.443/1992, em:
9.1. determinar à Sefip que:
9.1.1. faça consignar, na base de dados do sistema e-Pessoal, a anotação de registro tácito do ato tratado neste processo;
9.1.2. adote, nos termos do subitem 9.2.1 do Acórdão 122/2021-TCU-Plenário, as medidas pertinentes com vistas à imediata revisão de ofício da aposentadoria de interesse da sra. Anamelia Lima Rocha Moreira Fernandes (número 34818/2020) , levando em conta, para tanto, as irregularidades identificadas nestes autos.

Apreciação, para fins de registro, de aposentadoria concedida pela Câmara dos Deputados.

Primeira Câmara

Câmara dos Deputados.

3. Interessada: Anamelia Lima Rocha Moreira Fernandes (XXX.993.601-XX).

13.1. Ministros presentes: Vital do Rêgo (na Presidência) e Benjamin Zymler (Relator).
13.2. Ministro-Substituto convocado: Weder de Oliveira.
13.3. Ministro-Substituto presente: Augusto Sherman Cavalcanti.

BENJAMIN ZYMLER

Adoto como relatório, com os ajustes de forma pertinentes, a instrução elaborada no âmbito da Secretaria de Fiscalização de Integridade de Atos e Pagamentos de Pessoal e de Benefícios Sociais (Sefip) , a qual contou com a anuência dos dirigentes da unidade técnica e do representante do Ministério Público nos autos:
"INTRODUÇÃO
1.	Trata-se do ato inicial de concessão da aposentadoria de Anamelia Lima Rocha Moreira Fernandes, servidora da Câmara dos Deputados.
2.	O ato foi submetido, para fim de registro, à apreciação do Tribunal de Contas da União (TCU) , de acordo com o art. 71, inciso III, da Constituição Federal. O cadastramento e a disponibilização ao TCU ocorreram por intermédio do Sistema de Apreciação e Registro de Atos de Admissão e Concessões, na forma dos arts. 2º, caput e incisos I a VI, e 4º, caput, da Instrução Normativa - TCU 78/2018.
HISTÓRICO
3.	O ato de concessão em exame, cuja data de vigência é 30/11/2016, foi disponibilizado ao TCU em 25/6/2020.
4.	Em 9/7/2021, esta Unidade Técnica elaborou instrução processual com proposta de ilegalidade do ato de concessão de aposentadoria, em razão do pagamento da parcela de quintos/décimos em desacordo com a decisão do Supremo Tribunal Federal no RE 638.115/CE e o entendimento firmado no âmbito desta Corte de Contas, a exemplo do Acórdão 6317/2021-TCU-Primeira Câmara, de relatoria do Ministro Walton Alencar Rodrigues, uma vez que a Unidade Jurisdicionada não promoveu o destaque da parcela de quintos incorporada com amparo em função comissionada exercida entre 8/4/1998 e 4/9/2001, a qual deveria ter sido transformada em 'Parcela Compensatória' a ser absorvida por quaisquer reajustes futuros, consoante decidido pelo STF no citado RE 638.115/CE (peça 5) .
5.	Encaminhados os autos ao Ministério Público (MP/TCU) , o douto Parquet anuiu com a proposta desta Secretaria de Fiscalização (peça 7) .
6.	Em despacho acostado à peça 8, o Ministro Relator determinou o retorno dos autos a esta Secretaria de Fiscalização, para que fosse verificado se, além da irregularidade já identificada, a parcela de 'quintos' incluída nos proventos da interessada havia sofrido, a partir de maio de 1998, algum reajustamento indevido, a exemplo daqueles apontados no Acórdão 8314/2021-TCU-Primeira Câmara, de relatoria do Ministro Vital do Rêgo.
EXAME TÉCNICO
7.	A servidora Anamelia Lima Rocha Moreira Fernandes se aposentou voluntariamente em 30/11/2016, com proventos integrais, com amparo no art. 3º da Emenda Constitucional 47/2005, razão pela qual faz jus à paridade de vencimentos com os servidores ativos.
8.	Consoante já se manifestou esta Secretaria de Fiscalização em instrução constante da peça 5, o ato em exame deve receber a chancela de ilegalidade, haja vista o pagamento de quintos de modo discrepante do que restou decidido pelo STF no RE 638.115/CE.
9.	[Sobre eventuais reajustamentos indevidos das parcelas incorporadas, mencionados pelo Ministro Relator], para maior clareza sobre o tema, segue transcrição de excerto do aludido Acórdão 8314/2021-TCU-Primeira Câmara, de relatoria do Ministro Vital do Rêgo:
'Embora não mencionado pela unidade técnica nem pelo MPTCU, vale destacar que, além da incorporação de quintos após 8/4/1998, os valores da referida vantagem nos proventos das interessadas sofreram reajustes indevidos, ao arrepio da lei. Verifico que, nos últimos anos, as parcelas de quintos recebidas pelas ex-servidoras sofreram reajustes irregulares [...].
[De fato], a Câmara dos Deputados aplicou, aos quintos, os reajustes concedidos pela Lei 13.323/2016, de 28 de julho de 2016, que, no art. 1º, assim dispôs:
'Art. 1º A remuneração dos servidores integrantes do Quadro de Pessoal da Câmara dos Deputados fica reajustada nos seguintes percentuais:
I - 5,5% (cinco inteiros e cinco décimos por cento) , a partir de 1º de janeiro de 2016;
II - 5% (cinco por cento) , a partir de 1º de janeiro de 2017, aplicados sobre as remunerações vigentes em 31 de dezembro de 2016;
III - 4,8% (quatro inteiros e oito décimos por cento) , a partir de 1º de janeiro de 2018, aplicados sobre as remunerações vigentes em 31 de dezembro de 2017;
IV - 4,5% (quatro inteiros e cinco décimos por cento) , a partir de 1º de janeiro de 2019, aplicados sobre as remunerações vigentes em 31 de dezembro de 2018.'
Destaco que os 'quintos'/'décimos' incorporados foram transformados em VPNI pela Lei 9.527/1997 e deveriam ser reajustados, nos termos do art. 15, § 1º, da referida lei, apenas em razão dos reajustes gerais, salvo previsão legal em contrário:
'Art. 15. Fica extinta a incorporação da retribuição pelo exercício de função de direção, chefia ou assessoramento, cargo de provimento em comissão ou de Natureza Especial a que se referem os arts. 3º e 10 da Lei nº 8.911, de 11 de julho de 1994.
§ 1º A importância paga em razão da incorporação a que se refere este artigo passa a constituir, a partir de 11 de novembro de 1997, vantagem pessoal nominalmente identificada, sujeita exclusivamente à atualização decorrente da revisão geral da remuneração dos servidores públicos federais.'
Observo, contudo, que a Lei 13.323/2016, que reajustou a remuneração dos servidores da Câmara dos Deputados e disciplinou o pagamento de parcelas remuneratórias devidas a esses servidores, não se caracteriza como uma lei de revisão geral da remuneração dos servidores públicos federais, tal como foram as Leis 10.331/2001 e 10.697/2003 [...].
Vale mencionar que a jurisprudência do Superior Tribunal de Justiça - STJ é no sentido de que os quintos incorporados até a edição da Lei 9.527/97 devem ser atualizados de acordo com os critérios adotados para a revisão geral da remuneração dos servidores públicos federais. Senão vejamos:
'PROCESSUAL CIVIL. EMBARGOS DE DECLARAÇÃO NO AGRAVO INTERNO NO RECURSO ESPECIAL. ENUNCIADO ADMINISTRATIVO Nº 3/STJ. OMISSÕES CONFIGURADAS. INAPLICABILIDADE DO ENTENDIMENTO FIRMADO NO RE Nº 638.115/CE. ATUALIZAÇÃO, ENTRE ABRIL DE 1998 A SETEMBRO DE 2001, DE QUINTOS JÁ INCORPORADOS. VANTAGEM PESSOAL NOMINALMENTE IDENTIFICADA (VPNI) . LEI Nº 9.527/97. CRITÉRIO DE CORREÇÃO. REAJUSTE GERAL DOS SERVIDORES PÚBLICOS FEDERAIS, MESMO APÓS A EDIÇÃO DA MEDIDA PROVISÓRIA Nº 2.225-45/2001. PRECEDENTES. (...) .
 (...) 
3. A jurisprudência desta Corte Superior firmou-se no sentido de que os quintos incorporados até a edição da Lei nº 9.527/97 devem ser atualizados de acordo com os critérios adotados para a revisão geral da remuneração dos servidores públicos federais, pois desde então ostentam natureza de vantagem pessoal nominalmente identificada (VPNI) . Ainda que a Medida Provisória nº 2.225-45/2001 tenha restabelecido o direito à incorporação de quintos entre abril de 1998 e setembro de 2001 - entendimento hoje superado pelo Supremo Tribunal Federal no julgamento do RE nº 638.115/CE -, referido ato normativo não revogou a Lei nº 9.527/97 e nem modificou o critério de atualização dos quintos já incorporados e transformados em vantagem pessoal nominalmente identificada. Precedentes' (destaque acrescido) (EDcl no AgInt no RECURSO ESPECIAL Nº 1.516.357 - RS. Relator: Min. Mauro Campbell Marques, julgado em 21/6/2018) .
Diante de tal fato, cabe determinar à Câmara dos Deputados que altere os valores percebidos a título de incorporação de quintos [...] para os valores anteriores à vigência da Lei 13.323/2016.'
10.	No caso examinado no presente feito, verifica-se a mesma irregularidade acima descrita. Com efeito, a partir do cotejo dos contracheques constantes das peças 9 a 11, resta evidenciado que a parcela de quintos percebida pela interessada sofreu os mesmos reajustes irregulares apontados no acórdão acima transcrito, conforme segue demonstrado abaixo:
	Valor da parcela de quintos no ato de concessão
	Valor da parcela de quintos em março de 2017 (peça 9) 
	Valor da parcela de quintos em março de 2018 (peça 10) 
	Valor da parcela de quintos em março de 2019 (peça 11) 

	R$ 4.845,58
	R$ 5.087,86
	R$ 5.332,08
	R$ 5.572,02

	Percentual de reajuste 
	5%
	4,8%
	4,5%

11.	Assim, também em razão do reajuste irregular acima explicitado, propõe-se a ilegalidade do ato de concessão de aposentadoria constante deste processo.
12.	Por derradeiro, registre-se que a análise do presente feito observou o regramento inscrito na Resolução TCU 315/2020.
CONCLUSÃO
13.	Em vista do acima expendido, propõe-se considerar ilegal, negando-lhe registro, o ato inicial de concessão de aposentadoria constante deste processo, haja vista que a interessada percebe a vantagem de quintos sem que tal rubrica tenha sido transformada em 'Parcela Compensatória' a ser absorvida por quaisquer reajustes futuros, consoante decidido pelo STF no RE 638.115/CE, bem como em razão do reajuste irregular da referida rubrica, cabendo determinar à Unidade Jurisdicionada que altere, para os valores anteriores à vigência da Lei 13.323/2016, os valores percebidos pela interessada a título de incorporação de quintos.
PROPOSTA DE ENCAMINHAMENTO
14.	Ante o exposto, e de conformidade com o preceituado nos artigos 71, III, da Constituição Federal de 1988; 1º, V, e 39, II, da Lei 8.443/1992; 1º, VIII, 259, II, 260, § 1º, e 262, § 2º, do Regimento Interno/TCU, propõe-se:
14.1	considerar ilegal, negando-lhe registro, o ato inicial de concessão da aposentadoria de Anamelia Lima Rocha Moreira Fernandes, haja vista que a interessada percebe a vantagem de quintos sem que tal rubrica tenha sido transformada em 'Parcela Compensatória' a ser absorvida por quaisquer reajustes futuros, consoante decidido pelo STF no RE 638.115/CE, bem como em razão do reajuste irregular da referida rubrica, cabendo determinar à Unidade Jurisdicionada que altere, para o valor anterior à vigência da Lei 13.323/2016, o valor percebido pela interessada a título de incorporação de quintos;
14.1.1	dispensar o ressarcimento das quantias indevidamente recebidas, presumida a boa-fé, consoante o disposto no Enunciado 106 da Súmula de Jurisprudência do TCU;
14.1.2	determinar à Câmara dos Deputados que, nos termos do art. 262, caput, do Regimento Interno do TCU, e art. 4º, inciso I, da Resolução TCU 315/2020:
a) abstenha-se de realizar pagamentos decorrentes do ato de concessão considerado ilegal, no prazo de 15 (quinze) dias, contado a partir da ciência dessa deliberação, sujeitando-se a autoridade administrativa omissa à responsabilidade solidária;
b) comunique à interessada acerca do teor deste Acórdão, alertando-a de que o efeito suspensivo proveniente da interposição de eventuais recursos junto ao TCU não a eximirá da devolução dos valores percebidos indevidamente após sua notificação, caso os recursos não sejam providos;
c) emita e disponibilize no sistema e-Pessoal, no prazo de 30 (trinta) dias, novo ato de concessão, escoimado da irregularidade apontada, nos termos do art. 262, § 2º, do Regimento Interno do TCU; e
d) encaminhe ao Tribunal o comprovante de que a interessada tomou ciência do inteiro teor desta deliberação."
É o relatório.

não há.

Procurador Rodrigo Medeiros de Lima.

APOSENTADORIA. REGISTRO TÁCITO. INCLUSÃO, NOS PROVENTOS, DE "QUINTOS" DE FUNÇÃO COMISSIONADA EXERCIDA POSTERIORMENTE À EDIÇÃO DA LEI 9.624/1998. REAJUSTAMENTO IRREGULAR DAS PARCELAS INCORPORADAS. DETERMINAÇÃO PARA INSTAURAÇÃO DE PROCEDIMENTO DE REVISÃO DE OFÍCIO.

APOSENTADORIA (APOS)

Secretaria de Fiscalização de Integridade de Atos e Pagamentos de Pessoal e de Benefícios Sociais (Sefip).

Em exame, a aposentadoria da sra. Anamelia Lima Rocha Moreira Fernandes, ex-servidora da Câmara dos Deputados.
2.	Instruindo o feito, a Secretaria de Fiscalização de Integridade de Atos e Pagamentos de Pessoal e de Benefícios Sociais (Sefip) propugna a negativa de registro do ato em face das seguintes ocorrências, identificadas na composição dos proventos atribuídos à interessada:
	a) incorporação de "quintos" de função comissionada exercida em período posterior ao advento da Lei 9.624/1998;
	b) reajustamento das parcelas incorporadas em desconformidade com a regra estabelecida no § 1º do art. 15 da Lei 9.527/1997.
3.	O Ministério Público, em cota singela, põe-se de acordo.
4.	Em que pese o posicionamento esposado nos pareceres, impende reconhecer, nesta oportunidade, o registro tácito da concessão aqui tratada, em linha com o entendimento fixado pelo Supremo Tribunal Federal, em regime de repercussão geral, no Recurso Extraordinário 636553/RS. 
5.	Com efeito, diferentemente do que anotou a Sefip na instrução (item 3 do relatório precedente) , o título de inatividade da sra. Anamelia Lima Rocha Moreira Fernandes foi originalmente recebido no Tribunal em 6/3/2017, conforme ato Sisac 30073502-04-2017-000031-1. Três anos depois, em 2020, por razões de conveniência técnica, foi restituído à Câmara dos Deputados, sem apreciação de mérito, para recadastramento no novo sistema e-Pessoal, o que veio a ocorrer, aí sim, na data informada pela secretaria especializada (25/6/2020) .
6.	Tomando a primeira data como referência (cf. Comunicação da Presidência de 11/3/2020) , resta vencido, a esta altura, o prazo de cinco anos estabelecido pela Suprema Corte no aludido RE.
7.	Sem embargo, uma vez identificadas irregularidades potencialmente graves na concessão, cabe determinar à unidade técnica - à semelhança do encaminhamento adotado no Acórdão 122/2021-TCU-Plenário - que dê início imediato aos procedimentos de revisão de ofício.
	Diante do exposto, voto no sentido de que este Colegiado adote a deliberação que ora submeto a sua apreciação.
TCU, Sala das Sessões Ministro Luciano Brandão Alves de Souza, em 19 de abril de 2022.
BENJAMIN ZYMLER 
Relator